臺北高等行政法院判決　　　　　　　　　　　　　九十二年度訴字第二二００號
　　　　　　　　　　　　　　　.
　　原　　　告　甲○○
　　被　　　告　勞工保險局
　　代　表　人　廖碧英總經理.
　　訴訟代理人　丙○○
　　　　　　　　乙○○
右當事人間因職業災害勞工保護法事件，原告不服行政院勞工委員會中華民國九十二
年三月二十日勞訴字第０九一００六八九０六號訴願決定，提起行政訴訟。本院判決
如左：
　　主  文
原告之訴駁回。
訴訟費用由原告負擔。
　　事  實
一、事實概要：
    緣原告之弟郭進益受訴外人冠華汽車材料行負責人林文隆之委託，於民國（下同
    ）九十一年九月十七日，在花蓮縣吉安鄉豪進汽車修護工廠舊廠房從事拆除鐵皮
    屋工程時，由高處跌落致死，原告申請職業災害勞工死亡補助及死亡家屬補助。
    經被告審查，以郭進益工作性質係屬承攬契約關係，並非受僱勞工，且原告不具
    職業災害勞工補助及核發辦法第七條規定之請領人資格，不符職業災害勞工保護
    法請領條件，乃以九十一年十二月四日保護一字第０九一六０００九五００號函
    核定不予補助。原告不服，提起訴願，經遭決定駁回，遂就職業災害勞工死亡補
    助部分提起行政訴訟。
二、兩造聲明：
　(一)原告聲明：
    1.訴願決定及原處分均撤銷。
    2.被告應依職業災害勞工保護法第六條第一項規定，按最低投保薪資補助職業災
      害死亡勞工郭進益家屬四十五個月職業災害死亡補助金額。
    3.訴訟費用由被告負擔。
　(二)被告聲明：
    1.駁回原告之訴。
    2.訴訟費用由原告負擔。
三、兩造之爭點：原告之弟郭進益受訴外人林文隆之委託，從事拆除系爭舊廠房之鐵
                皮屋工程，究屬承攬或僱傭關係？
　(一)原告主張之理由：
    1.被告依據什麼理由來認定郭進益工作性質係承攬契約關係？郭進益明明是受訴
      外人林文隆之委託，雙方僅口頭約定，沒有合約，執行拆除舊廠房鐵皮屋，且
      郭進益僅限於勞務之工作拆除鐵皮屋工程，對於物件拆除後之品質、數量、瑕
      疵或工期之延遲並不需負任何修補瑕疵或其他損害賠償之責任。
    2.行政院勞工委員會北區勞動檢查所「郭進益從事鐵皮屋拆除作業發生墜落致死
      災害檢查初步報告書」載，郭進益係與訴外人王錦榮共同承攬鐵皮屋拆除工程
      ，是依據什麼認定他們是共同承攬？現場工程負責人是不是等於僱主呢？以郭
      進益係與訴外人王錦榮共同承攬鐵皮屋拆除工程，就認定郭進益工作性質係屬
      承攬契約關係，非僱傭關係，故非受僱勞工，不符合職業災害勞工保護法第六
      條第一項死亡補助規定之請領條件，實有違背職業災害勞工保護法第六條第一
      項（未加入勞工保險而遭遇職業災害之勞工，僱主未依勞動基準法之規定予以
      補償時，得比照勞工保險條例之標準，按最低投保薪資申請職業災害死亡補助
      。）之立法精神。職業災害保護法第一條規定：「為保障職業災害勞工之權益
      ，．．．爰制定本法」。且於職業災害保護法施行細則第十五條規定，同法第
      九條第一項所定勞工，包括實際從事勞動之受僱或自營作業之勞工。其主要目
      的就是要幫助社會中一些連勞保費用都無法支付之弱勢勞工，當其於工作中發
      生意外死亡時，對其家屬於生活上的幫助。以臨時工為例，一般均只以口頭約
      定，執行特定工作內容，大約需要多少工時，總共要多少費用，條件談妥，就
      開始去工作，社會上一般口頭上稱這種情形為（通包）。依民法第四九一條：
      「稱承攬者，謂當事人約定，一方為他方完成一定之工作，他方俟工作完成，
      給付報酬之契約。」同時亦需將同法第四九二條對於物之瑕疵擔保責任、第四
      九三條對於物瑕疵擔保之效力即修補瑕疵、第四九四條對於物瑕疵擔保之效力
      如解約或減少報酬、第四九五條對於物瑕疵擔保之效力如損害賠償、第四九七
      條對於物瑕疵預防之請求權等等應一併列入承攬條件方可視為承攬關係。因此
      臨時工與要求他們去工作的人或事業單位之關係，社會上一般口頭上稱之為承
      包，為一般習慣口頭上稱謂，其間之關係應為僱傭關係而非承攬關係。因為臨
      時工所執行之工作一般為短期之勞務工作，當依僱主之意完成工作，僱主依工
      作前約定支付工資，其間之關係完全為僱傭關係。
    3.瓦斯行工人在瓦斯行工作，沒有底薪，送一支瓦斯抽傭金多少錢，月底結算。
      保險公司人員，沒有底薪，依保險成交量領取傭金。證券公司營業員亦沒有底
      薪，依證券成交量領取傭金，那麼前列事業單位員工與他們老闆之間之關係不
      都屬承攬關係而非僱傭關係？而事實上，前列事業單位員工與他們老闆之間之
      關係皆為僱傭關係。
  (二)被告主張之理由：
　  1.按「未加入勞工保險而遭遇職業災害之勞工，僱主未依勞動基準法規定予以補
      償時，得比照勞工保險條例之標準，按最低投保薪資申請職業災害殘廢、死亡
      補助。」「勞工保險之被保險人，在保險有效期間，於本法施行後遭遇職業災
      害，得向勞工保險局申請下列補助：一‧‧‧六、因職業災害死亡，得給予其
      家屬必要之補助‧‧‧。第一項及第二項補助之條件、標準、申請程序及核發
      辦法，由中央主管機關定之。」「未加入勞工保險之勞工，於本法施行後遭遇
      職業災害，符合前條第一項各款情形之一者，得申請補助。」職業災害勞工保
      護法第六條第一項、第八條第一項第六款、第四項及第九條第一項分別定有明
      文。又「依本法第六條第一項規定申請職業災害死亡補助之順位如下：一、配
      偶及子女。二、父母。三、祖父母。四、孫子女。五、兄弟、姊妹。」「本法
      第九條第一項所定勞工，包括實際從事勞動之受僱或自營作業之勞工。」亦為
      職業災害勞工保護法施行細則第七條及第十五條所規定。再「本辦法依職業災
      害勞工保護法第八條第四項及第九條第三項規定訂定之。」「依本法第八條第
      一項第六款請領家屬補助者，應符合下列條件：一、職業災害勞工死亡，遺有
      受其扶養之配偶、子女或父母。二、勞工因職業災害死亡致家庭生活困難者。
      」後為職業災害勞工補助及核發辦法第一條及第七條所規定。另按「稱僱傭者
      ，謂當事人約定，一方於一定或不定之期限內為他方服勞務，他方給付報酬之
      契約。」「稱承攬者，謂當事人約定，一方為他方完成一定之工作，他方俟工
      作完成，給付報酬之契約。」為民法第四百八十二條及第四百九十條所規定。
      至有關自營作業者之定義，可參照勞工保險條例施行細則第十一條第二項規定
      ：「‧‧‧自營作業者，指獨立從事勞動或技藝工作，獲致報酬，且未僱用有
      酬人員幫同工作者。」。再「本法用辭定義如左：一、勞工：謂受僱主僱用從
      事工作獲致工資者。」則為勞動基準法第二條第一款規定。
    2.原告訴請被告應依職業災害勞工保護法第六條第一項規定，為給付郭進益死亡
      補助之處分，其主張郭進益工作之契約關係為僱傭契約非承攬契約一節，按職
      業災害勞工保護法第六條第一項所稱之「勞工」，因該項規定界定為僱主未依
      勞動基準法規定予以補償者始得請領，故適用本條項之勞工，應以勞動基準法
      第二條第一款規定為準，此即受僱主僱用從事工作獲致工資者即屬之。另查，
      僱傭契約與承攬契約最主要之區別，在於報酬給付條件不同，後者須為一定工
      作之完成。本件郭進益係受訴外人林文隆之委託拆除豪進汽車修護工廠舊廠房
      鐵皮屋，於完工後獲得工資，依前揭說明，郭進益與訴外人林文隆間之契約應
      為承攬並非僱傭，是原告尚不得申請職業災害勞工死亡補助。
　　理  由
一、按「未加入勞工保險而遭遇職業災害之勞工，僱主未依勞動基準法規定予以補償
    時，得比照勞工保險條例之標準，按最低投保薪資申請職業災害殘廢、死亡補助
    。」職業災害勞工保護法第六條第一項定有明文。同法施行細則第七條第復規定
    ：「依本法第六條第一項規定申請職業災害死亡補助之順位如下：一、配偶及子
    女。二、父母。三、祖父母。四、孫子女。五、兄弟、姊妹。」再「本法用辭定
    義如左：一、勞工：謂受僱主僱用從事工作獲致工資者。‧‧‧」為勞動基準法
    第二條第一款規定。是職業災害勞工保護法施行細則第七條所列之人，依照職業
    災害勞工保護法第六條第一項請求職業災害殘廢、死亡補助者，須以死亡者為未
    加入勞工保險而遭遇職業災害之勞工，即受僱主僱用從事工作獲致工資者為要件
    。次按「稱僱傭者，謂當事人約定，一方於一定或不定之期限內為他方服勞務，
    他方給付報酬之契約。」、「稱承攬者，謂當事人約定，一方為他方完成一定之
    工作，他方俟工作完成，給付報酬之契約。」為民法第四百八十二條及第四百九
    十條所規定。而「僱傭與承攬同屬於供給勞務之契約，惟前者係以供給勞務本身
    為目的，即除供給勞務外，並無其他目的；後者則係以發生結果（工作之完成）
    為目的，供給勞務不過為其手段而已，此為二者區別之所在」 (最高法院八十八
    年台上字第六二三號判決參照)。
二、查本件郭進益與訴外人王錦榮受訴外人林文隆之委託，於九十一年九月十七日於
    系爭舊廠房從事拆除鐵皮屋工程時，由高處跌落致死之事實，有相驗屍體證明書
    、行政院勞工委員會北區勞動檢查所災害初步報告書附原處分卷可稽，並為兩造
    所不爭執。訴外人林文隆於受被告所屬人員訪查時陳述：「我因有舊廠房要拆除
    ，經人介紹才認識，才委由郭、王君二人拆除」、「郭、王君二人拆除費用十五
    萬元」，此有被告之業務訪查訪問記錄附原處分卷可稽，並為原告所不爭執。原
    告於準備程序中亦自承郭進益未拆完系爭舊廠房就無工資。足見郭進益與訴外人
    王錦榮承作拆除系爭舊廠房之鐵皮屋工作，係以完成拆除系爭舊廠房之鐵皮屋工
    作為目的，並且完成目的 (工作完成)之對待給付為十五萬元，依照首揭說明，
    核其性質為承攬。原告雖以事實欄所載之主張，認為郭進益係受訴外人林文隆之
    僱傭，並非承攬云云。惟查依民法第四百九十條之規定：「稱承攬者，謂當事人
    約定，一方為他方完成一定之工作，他方俟工作完成，給付報酬之契約。」並未
    規定以書面為要件，口頭約定亦能成立承攬契約，原告認為無承攬書面契約，不
    成立承攬契約，係對法律有所誤解。再民法所規定之承攬瑕疵擔保責任，係關於
    承攬契約之法律效果規定，並非承攬契約之成立生效要件，即使承攬契約之當事
    人未約定瑕疵擔保責任，如有符合法律所定瑕疵擔保債任之要件事實發生，亦有
    民法關於承攬瑕疵擔保責任規定之適用。原告所為同時需將民法第四百九十二條
    對於物之瑕疵擔保責任、第四百九十三條對於物瑕疵擔保之效力即修補瑕疵、第
    四百九十四條對於物瑕疵擔保之效力如解約或減少報酬、第四百九十五條對於物
    瑕疵擔保之效力如損害賠償、第四百九十七條對於物瑕疵預防之請求權等，應一
    併列入承攬條件，方可視為承攬關係之主張，並不足採。郭進益與訴外人林文隆
    間關於拆除系爭舊廠房之鐵皮屋之契約為承攬契約，郭進益即非訴外人林文隆之
    受僱人，並非為未加入勞工保險而遭遇職業災害之勞工，揆諸首揭說明，其家屬
    包括原告自無依照職業災害勞工保護法第六條第一項請求職業災害死亡補助之權
    利，原處分否准其請求，並無不合，訴願決定予以維持，亦無不合。原告訴請撤
    銷，並請求判令被告應依職業災害勞工保護法第六條第一項規定，按最低投保薪
    資補助職業災害死亡勞工郭進益家屬四十五個月職業災害死亡補助金額，為無理
    由，應予駁回。
三、據上論結，本件原告之訴為無理由，爰依行政訴訟法第九十八條第三項前段，判
    決如主文。
中　　華　　民　　國　　九十三　　　年　　　四　　　　月　 　二十 　　日
                         臺北高等行政法院  第二庭
                                            審判長  法  官　姜素娥
      　　　　　　　　　　　　　　　　　　　　      法　官　陳國成
      　　　　　　　　　　　　　　　　　　　　      法　官　吳東都
右為正本係照原本作成。
如不服本判決，應於送達後二十日內，向本院提出上訴狀並表明上訴理由，如於本判
決宣示後送達前提起上訴者，應於判決送達後二十日內補提上訴理由書（須按他造人
數附繕本）。
中　　華　　民　　國　　九十三　　　年　　　四　　　　月　　　二十　　　日
                                                    書記官  李金釵
